【裁判字號】    95,簡上,442
【裁判日期】    951229
【裁判案由】    給付價金
【裁判全文】
臺灣臺北地方法院民事判決             95年度簡上字第442號
    上  訴  人  乙○○
    訴訟代理人  甲○○
    被  上訴人  丁○○
                戊○○○
    上  二  人
    共      同
    訴訟代理人  蔡文玉律師
上列當事人間請求給付價金事件，上訴人對於中華民國九十五年
六月十五日本院臺北簡易庭九十五年度北簡字第一二三五０號第
一審判決，提起上訴，本院於九十五年十二月二十七日言詞辯論
終結，判決如下：
    主  文
上訴駁回。
第二審訴訟費用由上訴人負擔。
    事實及理由
壹、程序方面：上訴人乙○○經合法通知而未於言詞辯論期日到
    場，核無民事訴訟法第三百八十六條各款之情形，應依被上
    訴人之聲請，由其一造辯論而為判決。
貳、實體方面：
一、上訴人於原審起訴主張：緣被上訴人丁○○、戊○○○於民
    國九十四年十二月二十八日與上訴人訂立房地買賣契約書（
    下稱系爭買賣契約），購買上訴人所有座落於門牌號碼台北
    縣萬里鄉○○○路二十六號之房屋（下稱系爭房屋）。嗣因
    雙方約定於系爭房屋所有權移轉登記前之房屋管理費均由上
    訴人負擔，上訴人遂於九十四年十二月二十九日繳付系爭房
    屋增值稅、契稅等款項時，交付被上訴人丁○○歷年應繳管
    理費共計新台幣（下同）十九萬一千二百五十元，被上訴人
    卻於九十五年一月十七日繳納系爭買賣契約之價金尾款時向
    上訴人表示，其曾向系爭房屋之管理委員會查詢得知系爭房
    屋仍有欠繳管理費，上訴人因時間匆促無法查證是否屬實，
    遂與被上訴人簽訂約定書，被迫同意被上訴人得扣留相當於
    所欠繳之管理費之部分尾款以為保留款，並限定上訴人於期
    限內繳納，如逾期未繳者，則由被上訴人全權自行處理。惟
    該約定書約定內容所用文義不明，易滋生上訴人未如期將管
    理費清償時，除被上訴人可自行處理所扣留之保留款外，系
    爭房屋之管理委員會亦會繼續向上訴人催繳管理費之風險。
    且如加計上訴人已交付管理委員會已兌現之五紙支票共二十
    萬元後，上訴人並未欠繳任何管理費，而被上訴人自無任何
    扣款之理由可言，故該同意扣款之約定書應屬無效。又查被
    上訴人於繳交尾款當日所提出關於上訴人欠繳管理費之單據
    資料所載，關於八十三年間之管理基金部分，應由系爭房屋
    之起造人天府建設公司負責繳交，該金額亦僅五千元而非三
    萬元，另關於八十三年七月至九十四年十二月為止之管理費
    部分，土地部分上訴人自八十六年十月二十四日起、房屋部
    分自九十年八月一日起才取得所有權，是上訴人應繳交之管
    理費係為土地部分至九十年七月三十一日為止、房屋部分則
    至九十五年一月三十一日為止，共十九萬一千二百五十元，
    而上訴人業已繳付二十萬五千元，又關於水管基金部分，被
    上訴人所提出者乃為一年前之估價單，而該路段更換水管費
    用，其他社區住戶均未繳納，並已由基隆市政府通知更換費
    用係由政府負擔，是故上訴人並無欠繳任何管理費，被上訴
    人自應返還其所扣留之保留款二十八萬六千二百五十元及自
    起訴狀繕本送達被上訴人之翌日起至清償日止，按年息百分
    之五計算之利息等語。
二、被上訴人方面：被上訴人丁○○方為系爭買賣契約之當事人
    ，其餘被上訴人不應與被上訴人丁○○負擔連帶責任。又系
    爭買賣契約第六條第一款、第二十一條之其他特約事項第二
    款均載明，約定於系爭房屋移交前應繳納之水電費、管理費
    及其他必要費用應由上訴人負擔繳納之責任，上訴人卻片面
    告知被上訴人管理費僅為十九萬一千二百五十元，與被上訴
    人經向系爭房屋所在社區之管理委員會查詢之八十一萬五千
    元不符，雙方遂協商並於九十五年一月十七日訂立約定書，
    約定於系爭買賣契約價金尾款中扣除上訴人事後再行計算之
    二十八萬六千二百五十元管理費作為保留款，如上訴人於九
    十五年三月二十日前自行繳清欠繳之管理費者，被上訴人即
    將前開保留款返還上訴人，如逾期未繳納者，則同意由被上
    訴人自行處理並無異議。是被上訴人依上開約定自系爭買賣
    契約之價金尾款中扣除保留款二十八萬六千二百五十元，於
    法並無不合。且雙方於簽訂上開約定書後，復於翌日會同前
    往第一銀行松江分行交付系爭買賣契約之尾款及辦理系爭房
    屋點交手續，當時上訴人亦無表示任何異議，嗣後卻又以被
    上訴人趁其慌亂簽訂約定書為藉口而否認有欠費一事，實與
    理不符。再者，依上開約定書之約定，上訴人本有自行繳納
    管理費之義務，如未自行繳清，亦同意由被上訴人自行處理
    ，而被上訴人依約自行與系爭房屋之管理委員會進行協商，
    經其同意減半收取，並於九十五年三月二十一日由被上訴人
    代上訴人繳納之四十五萬七千五百元管理費，已遠超過上訴
    人所主張之保留款二十八萬六千二百五十元，是被上訴人自
    毋須再返還任何款項予上訴人等語，資為抗辯。
參、本件原審駁回上訴人之請求。上訴人就原判決聲明不服，求
    為廢棄之判決，並請求被上訴人連帶給付上訴人二十八萬六
    千二百五十元。被上訴人則聲明請求判決駁回上訴。
肆、本院得心證之理由：本件上訴人主張其出售系爭房屋予被上
    訴人時，積欠訴外人比佛利山莊公寓大廈管理委員會之管理
    費用共計十九萬一千二百五十元業已繳清，故依兩造於九十
    五年一月十七日所簽訂之約定書，被上訴人應將二十八萬六
    千二百五十元之價金保留款返還上訴人；何況，上開約定書
    記載，係因被上訴人告知上訴人仍有管理費未繳，上訴人匆
    促無法查證，始陷於錯誤簽訂該約定書，故依民法第八十八
    條之規定，上訴人對被上訴人行使撤銷權之意思表示，被上
    訴人自應將上開保留款返還上訴人；被上訴人則以上訴人尚
    積欠訴外人比佛利山莊公寓大廈管理委員會八十一萬五千元
    ，故依兩造所簽訂之約定書觀之，上訴人既然無法於九十五
    年三月二十日內取得管理費繳清證明，則該二十八萬六千二
    百五十元之價金保留款，依上開約定書之約定，自應由被上
    訴人自行處理，被上訴人自無返還之義務等語，資為抗辯。
    是本件之爭點，厥為（一）上訴人於系爭房屋出售被上訴人
    時，究竟有無繳清積欠比佛利山莊公寓大廈管理委員會之管
    理費用？（二）上訴人若未繳清系爭房屋之管理費用，被上
    訴人可否依兩造所簽訂之約定書，自行處理二十八萬六千二
    百五十元之價金保留款？（三）本件上訴人主張兩造所簽訂
    之約定書意思表示有錯誤，且為急迫下所簽訂，上訴人可否
    依民法第八十八條規定，為撤銷權行使之意思表示？經查：
一、本件上訴人主張系爭房屋其積欠訴外人比佛利山莊公寓大廈
    管理委員會共計十九萬一千二百五十元管理費用業已繳清之
    事實，固據其提出相關繳費票據等資料為證云云；惟查，上
    訴人系爭房屋欠繳之管理費用，包含管理基金三萬元、八十
    三年七月至九十四年十二月底共六十八萬五千元，及社區自
    來水管工程基金十萬元，共計八十一萬五千元，嗣後被上訴
    人與訴外人比佛利山莊公寓大廈管理委員會達成協議，上開
    積欠之管理基金與管理費用，依空屋標準即五折計算，總共
    尚積欠四十五萬七千五百元，並由被上訴人全額繳清等情，
    有比佛利山莊公寓大廈管理委員會函文一份在卷可查（見原
    審卷第九十二頁），並經比佛利山莊公寓大廈管理委員會財
    務長丙○○於本院準備程序中到庭證述，系爭房屋確有欠繳
    管理費未繳之情等語明確（見本院九十五年九月二十日準備
    程序筆錄第二頁至第三頁）；從而，上訴人主張系爭房屋於
    移轉登記予被上訴人前已繳清積欠之管理費用云云，自委無
    可採。
二、次查，兩造於九十五年一月十七日所簽訂之約定書約定：「
    ‧‧，尾款八百萬元，因乙方（即上訴人）尚未取得管理費
    繳清證明，及水管費用，雙方協議保留二十八萬六千二百五
    十元，於乙方取得繳清證明書時，甲方（即被上訴人）應退
    回保留款予乙方，乙方應於九十五年三月二十日內取得證明
    ，如逾期乙方未辦妥，乙方同意甲方自行處理，乙方無異議
    ‧‧」等語。而由兩造上開約定之文義觀之，顯見系爭二十
    八萬六千二百五十元之保留款，僅於上訴人依約按時取得繳
    清管理費用之證明書時，被上訴人始有返還上訴人之義務，
    否則上訴人逾期未提出繳清管理費之證明，上開保留款上訴
    人即同意由被上訴人自行處理，不再返還。而查，本件上訴
    人如前述其確有積欠比佛利山莊公寓大廈管理委員會管理費
    用之事實，雖上訴人對於該管理委員會所計算之積欠金額容
    有爭執，惟上訴人確有未依該約定書取得繳清管理費之證明
    書之情，此為兩造所不爭執，從而，被上訴人依該約定書，
    自行處理上開二十八萬六千二百五十元之保留款，不再返還
    上訴人，自屬有據。
三、末按，當事人主張有利於己之事實者，就其事實有舉證之責
    任，民事訴訟法第二百七十七條前段定有明文；是因錯誤而
    為意思表示者，依民法第八十八條之規定，表意人固得撤銷
    其意思表示，惟主張其因陷於錯誤而為意思表示之當事人，
    依前揭說明，自應就此項事實負舉證之責任；查本件上訴人
    主張其與被上訴人簽訂系爭約定書，係因急迫，且陷於錯誤
    所簽訂云云，惟查，上訴人就上開意思表示有錯誤之情形，
    並未舉證以實其說，則其主張依民法第八十八條行使撤銷權
    之意思表示，自為無理由。
伍、綜上所述，上訴人主張被上訴人應給付二十八萬六千二百五
    十元及自起訴狀繕本送達之翌日起至清償日止，按年息百分
    之五計算之利息，委無可採。原審判決駁回上訴人之請求，
    並無不合，上訴意旨仍執前詞指摘原判決不當，求予廢棄改
    判，為無理由，應予駁回。
陸、本件事證已經明確，兩造其餘陳述或主張與本件判決結果無
    違或無涉，不另一一論述。
柒、據上論結，本件上訴為無理由，依民事訴訟法第四百三十六
    條之一第三項、第四百四十九條第一項、第七十八條，判決
    如主文。
中    華    民    國  九十五  年   十二   月  二十九  日
                  民事第五庭  審判長  法  官  陳心弘
                                      法  官  林麗真
                                      法  官  蔡世祺
以上正本係照原本作成。
本判決不得上訴。
中    華    民    國  九十五  年   十二   月  二十九  日
                                      書記官  黃媚鵑


司法院資訊處製作；財團法人民間司法改革基金會備份。
